【裁判字號】    95,訴,1566
【裁判日期】    951017
【裁判案由】    偽造有價證券
【裁判全文】
臺灣桃園地方法院刑事判決              95年度訴字第1566號
公  訴  人  台灣桃園地方法院檢察署檢察官
被      告  甲○○
指定辯護人  本院公設辯護人楊晴翔
上列被告因偽造有價證券案件，經檢察官提起公訴（95年度偵緝
字第639號），本院判決如下：
    主  文
甲○○意圖供行使之用，而偽造有價證券，累犯，處有期徒刑壹
年拾月。如附表所示之偽造本票壹張沒收。
    事  實
一、甲○○前於民國八十一年間因違反懲治盜匪條例案件，經台
    灣高等法院於八十六年四月三十日以八十六年上更一字第一
    五三號判決判處有期徒刑八年，褫奪公權四年，嗣經最高法
    院於八十六年七月二十四日以八十六年台上字第四五０五號
    判決駁回上訴確定後移送執行，於八十九年二月二十九日縮
    短刑期假釋出監，所餘期間併付保護管束，迄至九十二年十
    一月二十七日假釋期滿未經撤銷，視為執行完畢。
二、緣甲○○於九十三年、九十四年間欲從事生產減肥藥事業，
    亟需資金，遂透由不知情友人劉彩霞介紹邀約乙○○投資，
    約定由乙○○提供土地資為擔保，向代書事務所借款，然因
    乙○○與甲○○素不相識而有所遲疑，甲○○為取信乙○○
    ，竟基於偽造有價證券並持以行使之犯意，於九十四年一月
    三日某時許，在桃園縣八德市○○街六十九巷三號劉彩霞居
    住處，於如附表所示之票號０一七二三三號本票之發票人欄
    位處偽造「黃文義」署名一枚暨按捺指印三枚，繼之虛偽填
    載國民身分證統一編號為「Ｚ000000000」、地址
    「台北縣坪林鄉坪林村水柳腳一二七號」，憑以偽造黃文義
    名義、發票日九十四年一月三日、到期日九十四年四月一日
    、票面金額新台幣（下同）五十萬元之本票一張（下稱系爭
    本票），偽造完成後持交給乙○○資為擔保而行使之，以換
    取乙○○提供所有土地之權狀；而甲○○於取得乙○○所交
    付之土地所有權狀後，即持向不知情之某土地代書借得同上
    開面額之款項，用以投資生產減肥藥。嗣於九十四年四月八
    日乙○○得悉甲○○本名，始知上情。
三、案經台灣桃園地方法院檢察署檢察官自動檢舉簽分偵查起訴
    。
    理  由
一、證據能力方面：
    (一)按被告以外之人於審判外之言詞或書面陳述，除法律有規
      定者外，不得作為證據，刑事訴訟法第一百五十九條第一
      項固定有明文。然被告以外之人於偵查中向檢察官所為之
      陳述，除顯有不可信之情況外，得為證據；被告以外之人
      於審判外之陳述，雖不符同法第一百五十九條之一至之四
      之規定，而經當事人於審判程序同意作為證據，法院審酌
      該言詞陳述或書面陳述作成時之情況，認為適當者，亦得
      為證據；又當事人、代理人或辯護人於法院調查證據時，
      知有第一百五十九條第一項不得為證據之情形，而未於言
      詞辯論終結前聲明異議者，視為有前項之同意，同法第一
      百五十九條之一第二項、第一百五十九條之五亦分別定有
      明文。而刑事訴訟法第一百五十九條之五的立法意旨在於
      傳聞證據未經當事人之反對詰問予以核實，原則上先予排
      除。惟若當事人已放棄反對詰問權，於審判程序中表明同
      意該等傳聞證據可作為證據；或於言詞辯論終結前未聲明
      異議，基於尊重當事人對傳聞證據之處分權，及證據資料
      愈豐富，愈有助於真實發見之理念，上開傳聞證據亦均得
      資為證據。
    (二)經查，本件關於告訴人即證人乙○○、證人劉彩霞等人於
      警詢及檢察官偵查中所為之陳述，固均係被告以外之人於
      審判外所為之言詞陳述，然其中告訴人乙○○於檢察官偵
      查中，經檢察官諭知證人有具結之義務及偽證之處罰並命
      朗讀結文具結擔保其證言之真實性後，以證人身分，於檢
      察官面前完整、連續陳述其親身經歷，且查無違法取證之
      瑕疵存在，應無顯不可信之情形，引用告訴人乙○○於檢
      察官面前所為陳述作為證據應屬適當，依刑事訴訟法第一
      百五十九條之一第二項之規定，自均得為證據。至告訴人
      乙○○、證人劉彩霞於警詢中所為陳述，被告及其指定辯
      護人於本院行準備程序中已表示對上開證據之證據能力不
      爭執（見本院九十五年九月六日準備程序筆錄），且經本
      院於最後審理期日就上開警詢筆錄逐一提示並告以要旨，
      被告及其辯護人就此部分證據之證據能力亦均未聲明異議
      ，本院審酌上開證人言詞陳述作成時之情況，並無違法取
      供情形或其他程序上之瑕疵，引用渠等警詢中之陳述作為
      證據應屬適當認為以之為證據尚屬適當，依刑事訴訟法第
      一百五十九條之五之規定，即具證據能力，合先敘明。
二、上揭事實，業據被告甲○○迭於警詢、檢察官偵查及本院審
    理時均坦承不諱，核與證人乙○○、劉彩霞證述情節相符，
    復有系爭偽造本票影本在卷足憑。被告雖一度辯稱：黃文義
    乃其偏名云云，然觀諸系爭偽造本票，被告非但於發票人欄
    位處偽簽「黃文義」署名、按捺指印，更書立不實之國民身
    分證統一編號「Ｚ000000000」（其身分證統一編
    號實為「Ｚ000000000」）、地址「台北縣坪林鄉
    坪林村水柳腳一二七號」（其地址實為「台北縣坪林鄉坪林
    村六鄰水柳腳一七三號」），足見被告以「黃文義」之名簽
    發本票，並非出於習慣上使用偏名之故，其意乃在使執票人
    對於發票人主體同一性發生誤認，而故虛捏他人為發票人，
    藉以使執票人難以對之追索，且使「黃文義」本人因此有受
    票據追索之虞，是其顯係出於冒名之意而偽簽該紙本票之情
    ，殊為灼然。從而，本件事證業臻明確，被告犯行已經證明
    ，應依法論科。
三、查被告甲○○行為後，刑法及刑法施行法部分條文業經修正
    公布，並均於九十五年七月一日施行。修正後刑法第二條第
    一項之規定，係規範行為後法律變更所生新舊法律比較適用
    之準據法，於修正後刑法施行後，應適用修正後刑法第二條
    第一項規定之「從舊從輕」之原則為比較；修正後刑法第二
    條第二項，則為同條第一項之特別規定，於修正後刑法施行
    後，關於非拘束人身自由之保安處分，應依修正後刑法第二
    條第二項之規定，適用裁判時之法律。又修正後刑法第三十
    五條，乃刑之重輕之法定次序與標準，應適用裁判時之修正
    後刑法第三十五條之規定。修正後刑法第二條第一項係採「
    從舊從輕」原則，適用最有利於行為人之法律。既曰法律，
    自較刑之範圍為廣；除法律有特別規定者（如修正後刑法第
    二條第二項非拘束人身自由之保安處分適用裁判時法，修正
    後刑法施行法第九條之三規定之情形），應依其規定；或事
    關執行之緩刑之宣告，或犯罪在刑法修正施行前，自首在刑
    法施行後之自首部分，或程序之規定（程序從新，如刑法第
    四十條沒收宣告之程序規定），應適用裁判時之修正後刑法
    之規定外；依修正後刑法第二條第一項比較時，應就「罪、
    刑」有關之共犯、未遂犯、連續犯、牽連犯、結合犯以及累
    犯加重、自首減輕暨其他法定加減原因（如身分加減）與加
    減例等一切情形，綜其全部之結果而為比較後，予以整體適
    用，不能割裂而分別適用有利益之條文。關於易科罰金之折
    算標準、易服勞役之折算標準及期限、罰金與死刑是否併予
    執行、多數有期徒刑定應執行之刑時之最高刑期之限制等之
    修正，事涉行為人易刑折算標準金額之多寡與期限之長短及
    定執行刑時能否就罰金刑併予執行或有期徒刑定應執行之刑
    時最高度之限制，亦均屬依修正後刑法第二條第一項所應比
    較適用法律之範圍。拘束人身自由之保安處分，並非屬修正
    後刑法第二條第二項規定應適用裁判時法之範圍，除有特別
    規定者外，亦屬應依修正後刑法第二條第一項比較適用之法
    律；從刑附屬於主刑，除法律有特別規定者外，依主刑所適
    用之法律（以上參考最高法院九十五年五月二十三日刑事庭
    第八次會議決議及最高法院二十四年上字第四六三四號、二
    十四年上字第五二九二號、二十七年上字第二六一五號判例
    ）。其次，法律有變更而須為新、舊法之比較以定其適用之
    目的，厥唯保障行為人之既有法律地位不致因法律之修正而
    惡化或受到更不利益之結果並兼謀行為人之利益，此為最高
    之價值，非必斤斤於法律體系適用之完整性，況或基於法規
    之性質，如程序性之法律、事涉執行之緩刑規定，依法理係
    均應適用新法，或因法律另有規定，如修正後刑法第二條第
    二項規定「非拘束人身自由之保安處分係適用裁判時之法律
    」，修正後刑法施行法第三條之一第二項規定「於九十四年
    一月七日刑法修正施行前犯併合處罰數罪中之一罪，且該數
    罪均符合第四十一條第一項得易科罰金之規定者，適用九十
    年一月四日修正之刑法第四十一條第二項規定」，即有此情
    形係一律適用行為時法之舊法，由是可見遇有法律修正而須
    選擇適用新法或舊法時，應依法規之性質或視法律之規定各
    自決之，不受其他法規如何適用之羈絆，在選法適用時，本
    即寓有可據個別之特性而割裂分別適用新法或舊法之容許性
    ，縱令須為利、弊之比較以定如何適用之法規亦無不同，至
    數項經修正之法律須整體比較以同其新、舊法之適用俾維持
    法律體系之完整性，核係各該法律在適用上因具「依附及相
    互關聯」之特性使然，非屬新、舊法應比較利、弊藉資保障
    行為人之既有法律地位兼謀其利益之立法意旨所必然。準此
    以解，就「罪、刑」有關之規定諸如共犯、未遂犯、連續犯
    、牽連犯、結合犯以及累犯加重、自首減輕暨其他法定加減
    原因（如身分加減）與加減例等一切情形，應綜其全部之結
    果而為比較後，予以整體適用，不能割裂而分別適用有利益
    之條文，固如前述，惟究其緣由，實係著眼於因各該規定皆
    涉及犯罪之態樣、階段、罪數、法定刑得或應否加、減暨加
    減之幅度，並進而影響法定刑或處斷刑之範圍，換言之，各
    該「罪、刑」之規定須經綜合考量整體適用後，方能據以限
    定法定刑或處斷刑之範圍，嗣始得於該範圍內為一定刑之宣
    告，易詞以言，個別宣告刑雖屬單一之結論，然實係經綜合
    考量整體適用各相關「罪、刑」規定之所得，因之，宣告刑
    所據以決定之各相關「罪、刑」規定，顯具適用上之「依附
    及相互關聯」之特性，自須同其新、舊法之適用，第查，「
    易刑」或「定執行刑」係規範宣告刑得或應如何執行之法律
    ，核屬為刑之宣告後始生應否適用問題之規定，非屬宣告刑
    所據以決定因而須先行確定如何適用新、舊之法規，依其性
    質，在未為刑之宣告前亦無可能確定應否適用而預先選定須
    適用新或舊法，復無此必要，不寧唯是，該規定所涵攝之「
    小前提」係「宣告刑」，猶與「罪、刑」規定涵攝之「小前
    提」為「歷史社會事實」迥異，職是，「易刑」及「定執行
    刑」之規定，不論涵攝之「小前提」、決定應否適用之階段
    及適用後所得之法律效果，與「罪、刑」之規定皆不相侔，
    與之顯不具適用上之「依附及相互關聯」之特性，依前述，
    要毋須與「罪、刑」之規定同其新、舊法之適用，自得秉其
    本身之性質而各據應涵攝之「小前提」為新、舊、利、弊之
    比較後個別定其法律之適用，尤應敘明。茲首就與本案有關
    且於為刑之宣告前須先行及連帶確定應如何適用之法律修正
    情形列述如下：
    (一)與罪、刑有關且須依修正後刑法第二條第一項規定為利、
      弊之比較以定如何適用之法律變更部分：
      (1)刑法修正前就其各編有關罰金刑之貨幣單位係銀元，且
        依刑法分則編應處罰金者，應適用罰金罰鍰提高標準條
        例第一條、第四條之規定。亦即應按各該具體條文制定
        或修正之先後，定其提高之倍數。而修正後刑法施行法
        增訂第一之一條規定：「中華民國九十四年一月七日刑
        法修正施行後，刑法分則編所定罰金之貨幣單位為新臺
        幣。九十四年一月七日刑法修正時，刑法分則編未修正
        之條文定有罰金者，自九十四年一月七日刑法修正施行
        後，就其所定數額提高為三十倍。但七十二年六月二十
        六日至九十四年一月七日新增或修正之條文，就其所定
        數額提高為三倍」，亦即自九十五年七月一日起，刑法
        分則編所定罰金之貨幣單位，由原來之銀元改為新臺幣
        ；且九十四年一月七日刑法修正時，刑法分則編未修正
        之條文定有罰金者，自九十五年七月一日起，有關罰金
        之數額提高為三十倍。
      (2)而刑法第三十三條第五款關於主刑之罰金部分原規定：
       「罰金：（銀元）一元以上。」，並依罰金罰鍰提高標
        準條例第一條前段規定提高十倍；修正後刑法第三十三
        條第五款則規定：「罰金：新台幣一千元以上，以百元
        計算。」。
      (3)累犯部分，修正前刑法第四十七條規定「受有期徒刑之
        執行完畢，或受無期徒刑或有期徒刑一部之執行而赦免
        後，五年以內再犯有期徒刑以上之罪者，為累犯，加重
        本刑至二分之一」，九十五年七月一日施行之修正後刑
        法第47條第1項則規定「受徒刑之執行完畢，或一部之
        執行而赦免後，五年以內故意再犯有期徒刑以上之罪者
        ，為累犯，加重本刑至二分之一」，換言之，依修正後
        之刑法，僅「故意犯」始有累犯之適用。
      (4)就罰金刑之加減例，修正前刑法第六十八條規定「拘役
        或罰金加減者，僅加減其最高度」，修正後刑法第六十
        七條則規定「有期徒刑或罰金加減者，其最高度及最低
        度同加減之」，並刪除第六十八條有關罰金刑加減之規
        定，進言之，經修正後，罰金之最低度刑亦在加減之列
        。
      (5)就本案被告所涉刑法第二百零一條第一項之偽造有價證
        券罪，其法定刑為三年以上十年以下有期徒刑，得併科
       （銀元）三千元以下罰金，復於制定後即未曾修正，則
        依行為時之刑法規定，罰金係以銀元為單位，比例換算
        為新台幣，並應依罰金罰鍰提高標準條例第一條前段提
        高十倍，則法定罰金刑最高度為新台幣九萬元，而最低
        度則為新台幣三十元；而被告前有如犯罪事實欄一所載
        之前案犯罪紀錄及執行情形，有臺灣高等法院被告前案
        紀錄表一份在卷可稽，其於五年以內再故意犯本件有期
        徒刑以上之罪，為累犯，應依修正前刑法第四十七條規
        定加重其刑，且罰金刑部分僅需加重其最高度部分即可
        。但如依裁判時法規定，依增訂之刑法施行法第一之一
        條之規定，其法定罰金數額應提高三十倍，則被告所犯
        之偽造有價證券罪之法定罰金刑最高度固無變更，亦即
        新台幣九萬元，然最低度刑卻提高為新台幣一千元以上
        ，且須以百元計算之，而被告前有如犯罪事實欄一所載
        之前案犯罪紀錄及執行情形，有臺灣高等法院被告前案
        紀錄表一份在卷可稽，其於五年以內再故意犯本件有期
        徒刑以上之罪，依修正後刑法第四十七條第一項規定，
        亦構成累犯而應加重其刑，且罰金刑最高度及最低度需
        同時加重。經本院整體綜合比較適用修正前後之罪、刑
        相關規定，認被告行為後之刑法修正條文非較有利於被
        告，故依刑法第二條第一項前段規定，應整體適用修正
        前之刑法有關規定，先予說明。
    (二)毋須依修正後刑法第二條第一項規定為利、弊之比較以定
      如何適用之法律修正部分：
      (1)刑法第五十九條原規定「犯罪之情狀可憫恕者，得酌量
        減輕其刑」，後修正為「犯罪之情狀可憫恕，認科以最
        低度刑仍嫌過重者，得酌量減輕其刑」，乃就法院為刑
        之裁量及酌減審認標準由原來較概括、抽象情形予以明
        文化，雖非屬修正後刑法第二條第一項所稱之「法律變
        更」，而毋須依該條項規定為新、舊法之比較，然此係
        涉及刑罰之法律效果（即刑度），為與罪、刑有關之規
        定而具有適用上之「依附及相互關聯」之特性定，故與
        其他罪、刑之規定應整體適用修正前之法律。
      (2)至於新修正刑法第五十七條關於科刑時應審酌之事項，
        其中修正後刑法第五十七條第七款「犯罪行為人與被害
        人之關係」，係將修正前同法第八款「犯人與被害人『
        平日』之關係」之「平日」一語刪除，擴大犯罪行為人
        與被害人在犯罪行為上之關係，亦屬科刑時應予考慮之
        標準，修正後同法第八款並增列「犯罪行為人違反義務
        之程度」，此均屬法院就刑之裁量審認標準之明文化，
        非屬法律之變更（最高法院九十五年五月二十三日第八
        次刑庭會議決議亦同此意旨），自無需依修正後刑法第
        二條第一項規定為利弊之比較，應逕適用修正後之法律
        ，先予敘明。
四、核被告甲○○供己行使之用，於如附表所示之空白本票上，
    偽造「黃文義」署名及指印，虛偽填載金額、發票日等必要
    記載事項，使之具備本票之法定完整形式而完成發票行為，
    此舉自具創設性，故核其此部分所為則係犯刑法第二百零一
    條第一項偽造有價證券罪；被告偽簽「黃文義」署名一枚及
    指印三枚均係偽造本票之階段行為，其偽造有價證券後進而
    行使，其行使之低度行為應為偽造之高度行為所吸收，均不
    另論罪。而被告前有如犯罪事實欄一所載之前案犯罪紀錄及
    執行情形，有臺灣高等法院被告前案紀錄表一份在卷可稽，
    其於五年以內再故意犯本件有期徒刑以上之罪，為累犯，應
    依修正前刑法第四十七條規定加重其刑。復審酌被告甲○○
    為使告訴人乙○○對其放心、同意提供土地所有權狀資為擔
    保以便借款，一時情急之下，而偽造「黃文義」署名，進而
    偽造本票、行使，固屬不該，然被告偽造本票非在持以詐財
    ，乃係單純提供擔保，抑且，嗣被告亦果有投資減肥藥事業
    之實，此據告訴人乙○○於偵查中述明「（確實有見過減肥
    藥成品？）有，被告有給我看過，數量不少」等語（見偵緝
    卷第四十七頁），因之，雖投資失利而無法償還，然由是可
    見被告要求告訴人提供土地權狀以供借款從事投資之舉，並
    無詐欺之不法意圖。再者，告訴人乙○○並未將系爭本票轉
    交給第三人，被告嗣後並與告訴人乙○○達成民事上和解，
    此業據告訴人即證人乙○○於偵訊時證述甚明，並有和解書
    一份在卷可參（見偵緝卷第五十三頁），顯見被告已試圖將
    損害降至最低，對票據流通性亦未生實際危害，犯罪之情狀
    顯可憫恕，惟其所犯之偽造有價證券罪係最輕本刑三年以上
    有期徒刑之罪，衡其情節可謂情輕法重，在客觀上顯足以引
    起一般的同情，雖科以法定最低刑度之刑，猶嫌過重，爰依
    修正前刑法第五十九條之規定酌減其刑，並依法先加後減之
    。爰審酌被告甲○○僅為謀一己借款之便利，即偽造「黃文
    義」署名，繼之偽造有價證券後持以行使，使「黃文義」票
    據信用可能因此受有損害，影響「黃文義」一般經濟信用評
    價，固屬不該，惟念及其動機僅為提供擔保，並非貪圖暴利
    而為不法行徑，所偽造本票之票面金額尚非鉅大，告訴人乙
    ○○、「黃文義」縱受有損害，要非難以承受，且犯罪後猶
    能坦承犯行，態度尚佳，並與證人乙○○達成民事上和解，
    取得其宥恕等一切情狀，量處如主文所示之刑，以示懲戒。
    至如附表所示偽造本票一張，係屬偽造之有價證券，雖未扣
    案，然不問屬於被告所有與否，應依刑法第二百零五條宣告
    沒收；其上偽造之「黃文義」署名一枚暨指印三枚，乃該偽
    造本票之一部分，而本票既經諭知媒收，自及於其上偽造之
    署押，故此無庸另為沒收之宣告，附此敘明。
五、據上論斷，應依刑事訴訟法第二百九十九條第一項前段，修
    正後刑法第二條第一項前段，刑法第二百零一條第一項、第
    二百零五條，修正前刑法第四十七條、第五十九條、第三十
    三條第五款，罰金罰鍰提高標準條例第一條前段，判決如主
    文。
本案經檢察官郝中興到庭執行職務。
中    華    民    國    95    年    10    月    17    日
                    台灣桃園地方法院刑事第十一庭
                            審判長法  官
                                  法  官
                                  法  官
以上正本證明與原本無異。
如不服本判決，應於送達後10日內，向本院提出上訴狀。
                                  書記官  陳淑瓊
中    華    民    國    95    年    10    月    20    日
附表：
┌──┬────┬───────┬─────┬─────┬───┐
│編  │本票號碼│發 票 日      │ 金  額   │發 票 人  │備註  │
│號  │        ├───────┤（新台幣）│          │      │
│    │        │到 期 日      │          │          │      │
├──┼────┼───────┼─────┼─────┼───┤
│一  │017233  │94年1 月3日   │500000元  │「黃文義」│未扣案│
│    │        ├───────┤          │          │      │
│    │        │94年4月1日    │          │          │      │
└──┴────┴───────┴─────┴─────┴───┘
附錄本案論罪科刑法條全文：
中華民國刑法第201條
意圖供行使之用，而偽造、變造公債票、公司股票或其他有價證
券者，處3 年以上10年以下有期徒刑，得併科3 千元以下罰金。
行使偽造、變造之公債票、公司股票或其他有價證券，或意圖供
行使之用，而收集或交付於人者，處1 年以上7 年以下有期徒刑
，得併科3 千元以下罰金。


司法院資訊處製作；財團法人民間司法改革基金會備份。
